【裁判字號】    89,訴,74
【裁判日期】    900327
【裁判案由】    侵權行為損害賠償
【裁判全文】
臺灣高等法院臺南分院民事判決  八十九年度訴字第七四號   Ｋ
      原      告  乙○○○
      訴訟代理人  吳  炳  輝  律師
      被      告  甲  ○  ○  .
      訴訟代理人  簡  承  佑  律師
                  張  智  學  律師
      複代理人    蕭  敦  仁  律師
                  黃  勝  昭  律師
右當事人間侵權行為損害賠償事件，經原告提起刑事附帶民事訴訟後，由本院刑事庭
移送前來（八十九年度交附民字第一一九號），本院判決如左：
      主      文
被告應給付原告新台幣柒拾肆萬柒仟零拾壹元及自民國八十九年四月十一日起至清償
日止，按週年利率百分之五計算之利息。
原告其餘之訴及假執行之聲請均駁回。
訴訟費用由被告負擔三分之一，餘由原告負擔。
      事      實
甲、原告方面：
  一、聲明：求為判決被告應給付原告新台幣（以下同）二百七十一萬七千三百八十
      元及自起訴狀繕本送達翌日起至清償日止，按年息百分之五計算之利息，並願
      供擔保請求准予宣告假執行。
  二、陳述：
    １、原告之子林大松於民國八十八年九月二十四日十三時二十五分許，騎乘車號
        ＹＫＰ－一八０號重型機車，沿雲林縣麥寮鄉○○路由西往東方向行駛，適
        因被告甲○○駕駛車號ＳＲ－八二０三號自用小貨車，沿雲林縣麥寮鄉○○
        村○○道路由南往北方向行駛，詎被告甲○○行經該路與義和路之交岔路口
        時，竟疏未注意減速慢行，致撞及林大松所騎機車，因而致林大松人車倒地
        後，因頭部外傷，顱內出血不治死亡。刑事部分被告甲○○業經檢察官提起
        公訴在案，依法自應負民事損害賠償之責。
    ２、按因故意或過失，不法侵害他人之權利者，負損害賠償責任；又被害人對於
        第三人負有法定扶養義務者，加害人對於該第三人亦應負損害賠償責任；又
        不法侵害他人致死者，被害人之父、母、子女及配偶，雖非財產上之損害，
        亦得請求賠償相當之金額，民法第一百八十四條第一項、第一百九十二條第
        二項及第一百九十四條分別定有明文。經查：原告乃被害人林大松之母，於
        民國十三年七月十八日出生，依台閩地區男女平均壽命統計資料所示，仍有
        餘命四年，而八十三年度我國國民每人每年平均消費支出為十七萬九千三百
        四十五元，則依此計算被告應給付原告之扶養費應為七十一萬七千三百八十
        元；另被害人為原告之子，原告晚年痛失愛子，白髮人送黑髮人，精神上所
        受之痛苦，不言可喻，依法原告自得請求二百萬元之非財產上之損害賠償，
        爰依侵權行為之法律關係，求為判決如聲明所述。
    ３、原告不識字，且未從事任何工作，共育有三男四女，其中三女林玉嫌早於幼
        年時期即已出養他人。
  三、證據：提出戶籍謄本八紙、台灣地區光復後歷年平均餘命表影本一紙及平均每
      人民間消費支出表影本一紙等為證。
乙、被告方面：
  一、聲明：求為判決原告之訴駁回，訴訟費用由原告負擔。
  二、陳述：
    １、本件車禍肇事責任經台灣省嘉雲區行車事故鑑定委員會鑑定結果，雖認「林
        大松駕駛重機車，行經無號誌交岔路口，未減速慢行，應為肇事次因」等語
        ，然依該鑑定意見書肇事分析欄所載「依據車損照片顯示，機車嚴重變形扭
        曲損壞」等語以觀，可知該機車當時受力不小，車速應屬不慢，足見林大松
        應有超速之違規行為，而此違規之行為方屬本件車禍肇事之主因。另依卷附
        相驗卷第五頁所附道路交通事故調查報告表所載及相驗卷第十二頁反面所附
        第二張與第十三頁反面所附第三張車禍事故現場圖照片所示，本件肇事地點
        即義和路邊種有約二公尺高之牧草，則此二公尺高之牧草勢必阻礙被告甲○
        ○之視線，而涉及被告當時之過失責任與否，然本件車禍鑑定委員會未審酌
        及此，其鑑定結果自有誤差。
    ２、依卷附相片所示，被告甲○○所駕小貨車左側受有車頭凹陷之損壞，由此益
        徵林大松於案發當時之車速應超過限速甚多，雖被告甲○○於台灣雲林地方
        法院民事庭審理八十九年度重訴字第五十九號損害賠償事件中，曾聲請將本
        件送往台灣省車輛行車事故覆議鑑定委員會覆議，然因無現場相片而無法鑑
        定，茲刑事部分案件既經上訴第三審中，爰請調閱上開刑事案件卷宗後，將
        本件送請台灣省車輛行車事故覆議鑑定委員會覆議。
    ３、被告僅國中畢業，平日以養豬為業，因近年來豬隻較易感染疾病，且養豬行
        業沒落，致被告平日生活入不敷出，每日需輜銖必計，方足以餬口，足見原
        告所請求之精神慰藉金殊嫌過高，爰請求核減原告所請求之慰藉金。
  三、證據：提出台灣雲林地方法院八十九年度重訴字第五九號民事判決一紙為證。
丙、本院依職權調閱本院八十九年度交上訴字第三０八號刑事案件、台灣雲林地方法
    院八十八年度交易字第二七六號刑事案件、台灣雲林地方法院檢察署八十八年度
    偵字第五二四五號偵訊案件及台灣雲林地方法院檢察署八十八年度相字第六二四
    號相驗案件等卷宗。
      理      由
一、本件原告起訴主張：被告甲○○於民國八十八年九月二十四日下午一時二十五分
    許，駕駛車號ＳＲ－八二０三號自用小貨車，沿雲林縣麥寮鄉○○村○○道路由
    南往北行駛，途經該路與義和路之無號誌交岔路口時，本應注意減速慢行，作隨
    時停車之準備，且應注意其行駛之產業道路係支線道，義和路係幹線道，支線道
    車應暫停讓幹線道車先行，以防危險發生，而依當時天晴、路面無缺陷及道路狀
    況良好等情觀之，亦無不能注意之情事，乃竟疏未注意減速慢行，作隨時停車之
    準備及暫停讓幹線道車先行，致於發覺林大松騎乘車號ＹＫＰ－一八０號重型機
    車，沿雲林縣麥寮鄉○○路由西向東駛來時，因閃煞不及，致於交岔路口內撞及
    林大松所騎機車，因而致林大松人車倒地後，因頭部外傷，顱內出血不治死亡。
    刑事部分被告甲○○業經檢察官提起公訴，依法其自應負民事損害賠償之責。按
    原告乃被害人林大松之母，依民法第一百八十四條第一項、第一百九十二條第二
    項及第一百九十四條之規定，自得向被告請求餘命四年之扶養費共七十一萬七千
    三百八十元及精神慰藉金二百萬元。爰依侵權行為之法律關係，提起本件刑事附
    帶民事訴訟，求為判決如聲明所述。
二、被告則以：本件車禍肇事原因依卷附車損照片所示，其中被害人林大松所騎機車
    嚴重變形扭曲，另伊所駕駛之小貨車則左側車頭凹陷，顯見被害人林大松之車速
    不慢，其嚴重超速之違規行為，實乃本件車禍肇事之主因；另本件車禍肇事地點
    即義和路邊種有約二公尺高之牧草，該二公尺高之牧草勢必阻礙伊之視線，而涉
    及伊當時之過失責任與否，然本件車禍鑑定委員會未審酌及此，其鑑定結果自有
    誤差。又伊平日生活已入不敷出，乃原告請求之精神慰藉金竟高達二百萬元，殊
    嫌過高，爰請求核減原告所請求之精神慰藉金等語，資為抗辯。
三、經查：本件原告主張被害人林大松於右揭時地遭被告所駕駛之自用小貨車所撞及
    ，因而致頭部外傷，顱內出血不治死亡及伊係被害人林大松之母之事實，業據原
    告提出戶籍謄本為証，且為被告所不爭執，另被害人林大松確係因本件車禍頭部
    外傷，顱內出血不治死亡乙節，亦經檢察官督同法醫師相驗屬實，並制有勘驗筆
    錄、驗斷書及相驗屍体証明書各一紙附於刑事案件相驗卷內可稽，足証原告此部
    分之主張，自堪信為真實；惟原告主張本件車禍之發生，被告應負全部過失責任
    等情，則為被告所否認，並以前開等語置辯。是本件首應審究者乃本件車禍肇事
    之原因為何及被告是否應負全部之過失責任？茲查：
  １、本件車禍肇事地點位於雲林縣麥寮鄉○○路與產業道路之無號誌交岔路口處，
      其中義和路屬幹線道，產業道路屬支線道乙節，業據道路交通事故調查報告表
      事故現場圖詳繪明確（附於刑事案件卷宗所附相驗卷內），另被告於刑事案件
      訊問中亦供稱「我於八十八年九月二十四日十三時二十五分許，駕ＳＲ－八二
      ０三號自小貨車由家裡南向北行駛，欲到豬舍，在肇事地點十字路口時，．．
      ．聽到碰撞的聲音才知道被一位騎士騎機車由西向東行駛撞到我的駕駛座車門
      ，致機車衝入水溝裡，人摔到路面上，．．」、「肇事後，我的車子是在十字
      路口中間，我因怕阻礙交通，所以往前駛離十幾公尺」（見台灣雲林地方法院
      檢察署八十八年度相字第六二四號相驗卷所附警訊筆錄）、「（問：自認有無
      過失？）答：有的，我沒注意到他的車子」（見台灣雲林地方法院檢察署八十
      八年度相字第六二四號相驗卷所附偵訊筆錄）、「（問：你當時是否依卷附照
      片所示在支線道路行駛要經過幹線道時與被害人發生撞擊？）答：是」、「雙
      方都有過失」（以上見台灣雲林地方法院八十八年度交易字第二七六號刑事案
      件所附筆錄）等語，此外參酌：、依事故現場圖所繪，本件車禍肇事後所遺
      碎片均散落在交岔路口西側即產業道路南下車道上，另被害人所騎機車亦倒停
      在交岔路口西北角處，至被害人則倒臥於機車北邊約三點四公尺處之產業道路
      南下車道上，而所戴安全帽則掉落在被害人左側路邊，足見本件車禍肇事之撞
      擊點應在交岔路口中被害人行車方向與被告行車方向交會處。、依刑事案件
      相驗卷所附相片所示，被告所駕小貨車車頭左前門凹損，另被害人所騎機車則
      整車變形損壞。－－－等情，足証本件車禍肇事之原因乃被告甲○○駕駛自用
      小貨車，於行經無號誌之交岔路口時，因疏未注意減速慢行，作隨時停車之準
      備，且未注意其行駛之支線道車應暫停讓幹線道車先行，以防危險發生，致於
      發覺林大松騎乘機車亦疏未注意減速慢行而自其左側沿幹線道即義和路由西向
      東駛來時，因閃煞不及，致所駕小貨車於交岔路口內與林大松所騎機車相撞，
      因而致肇事之事實，應堪認定。
  ２、按汽車行經無號誌之交岔路口時，應減速慢行，作隨時停車之準備；又汽車行
      駛至無號誌之交岔路口時，支線道車應暫停讓幹線道車先行，道路交通安全規
      則第九十三條第一項第四款及第一百零二條第一項第二款分別定有明文。本件
      被告駕駛小貨車領有駕駛執照（見警訊筆錄所載），於行經上開路段時，理應
      知悉並注意上開交通安全規則，以防危險發生，而依道路交通事故調查報告表
      所載，當時天晴、路面無缺陷及道路狀況良好等情觀之，亦無不能注意之情事
      ，乃其竟疏未注意減速慢行，作隨時停車之準備，且未注意暫停讓幹線道車先
      行，以防危險發生，致於發覺林大松騎乘機車亦疏未注意減速慢行而自其左側
      沿幹線道即義和路由西向東駛來時，因閃煞不及，致所駕小貨車於交岔路口內
      與林大松所騎機車相撞，因而致林大松人車倒地後，因頭部外傷，顱內出血不
      治死亡，其顯有過失，至堪認定，即臺灣省嘉雲區車輛行車事故鑑定委員會鑑
      定結果及臺灣省車輛行車事故覆議鑑定委員會覆議結果亦分別認定「甲○○駕
      駛自小貨車，行經無號誌交岔路口，屬支道車未讓幹道車先行，應為肇事主因
      ；林大松駕駛重機車，行經無號誌交岔路口，未減速慢行，應為肇事次因」、
      「照原鑑定意見」等語，有台灣省嘉雲區車輛行車事故鑑定委員會嘉鑑字第八
      八一０五八號鑑定意見書（附於台灣雲林地方法院八十八年度交易字第二七六
      號刑事案件卷內）及台灣省車輛行車事故覆議鑑定委員會九十年二月一日府覆
      議字第八九二五０六號函（附於本院民事事件卷內）各一紙在卷可稽，雖被害
      人林大松騎乘機車行經無號誌之交岔路口時，疏未注意減速慢行，亦有疏失，
      惟仍難解免被告過失之責，且被告過失之行為與被害人林大松死亡之結果，有
      相當因果關係，依法自應負民事賠償責任。
  ３、雖被告抗辯本件車禍肇事原因依卷附車損照片所示，其中被害人林大松所騎機
      車嚴重變形扭曲，另伊所駕駛之小貨車則左側車頭凹陷，顯見被害人林大松之
      車速不慢，其嚴重超速之違規行為，實乃本件車禍肇事之主因等語，惟查：上
      開車損照片僅足以証明被害人林大松與被告二人於臨近交岔路口時均未減速慢
      行致雙方發生碰撞，車輛受有損壞之情形而已，尚不足據以証明被害人林大松
      或被告，究竟何人有何超速之違規行為，此觀諸本件肇事責任，經台灣省嘉雲
      區車輛行車事故鑑定委員會於審酌雙方車損情形後，並未認定何人有何超速之
      肇事責任及本院依被告之聲請，於調取刑事案件卷宗後，將全卷連同車損照片
      與現場照片，再送往台灣省車輛行車事故覆議鑑定委員會覆議結果，該覆議鑑
      定委員會仍未認定何人有何超速之肇事責任等情即知，是被告上開抗辯，顯屬
      無據，應不足資為其有利之依據。又被告雖另抗辯本件車禍肇事地點即義和路
      邊，種有約二公尺高之牧草，該二公尺高之牧草勢必阻礙伊之視線，而涉及伊
      當時之過失責任與否，然本件車禍鑑定委員會未審酌及此，其鑑定結果自有誤
      差等語。經查：本件依道路交通事故調查報告表事故現場圖所載，系爭車禍肇
      事地點即義和路邊，固種有牧草，惟查上開情形非但不能減免被告原本即應減
      速慢行，作隨時停車之準備及應暫停讓幹線道車先行之注意義務，即令該牧草
      確有阻礙其視線之情事，亦應認其行車更應謹慎小心為是，要難據此而減輕其
      注意義務，是被告此部分抗辯，亦屬無據，亦不足採。
  ４、是綜上所述，被告所辯均不足採，其與被害人林大松二人就本件車禍之發生確
      有如上所述之過失，應堪認定，另被告所犯過失致死案件，經檢察官提起公訴
      後，業經本院以八十九年度交上訴字第三０八號刑事判決判處被告有期徒刑一
      年乙節，亦有上開刑事判決一紙在卷可稽，並經本院依職權調閱本院八十九年
      度交上訴字第三０八號刑事案件、台灣雲林地方法院八十八年度交易字第二七
      六號刑事案件、台灣雲林地方法院檢察署八十八年度偵字第五二四五號偵訊案
      件及台灣雲林地方法院檢察署八十八年度相字第六二四號相驗案件等卷宗查明
      屬實，是原告主張被告就本件車禍肇事之發生確有過失等語，應堪採信。
四、按因故意或過失，不法侵害他人之權利者，負損害賠償責任；又被害人對於第三
    人負有法定扶養義務者，加害人對於該第三人亦應負損害賠償責任；又不法侵害
    他人致死者，被害人之父、母、子、女及配偶，雖非財產上之損害，亦得請求賠
    償相當之金額，民法第一百八十四條第一項、第一百九十二條第二項及第一百九
    十四條分別定有明文。本件依前所述，被告既因上開過失之行為，致不法侵害被
    害人林大松之身體致死，而原告係林大松之母乙節，復已如前述，則原告本於侵
    權行為之法律關係，提起本件刑事附帶民事訴訟，請求被告賠償其損害，揆諸前
    開說明，於法自屬有據，應予准許，茲應審究者乃原告所得請求之數額究係若干
    ，爰就原告提出之各項請求分述如下：
  １、精神慰藉金部分：原告主張伊係被害人林大松之母乙節，業據原告提出戶籍謄
      本為証，且為被告所不爭執，足証原告此部分主張，自堪信為真實。按本件被
      害人林大松既係因被告之過失行為而死亡，則原告精神上受有痛苦，自屬必然
      ，從而其請求被告給付精神慰藉金，於法自無不合，是本院審酌原告晚年喪子
      ，已屬不幸，另復目睹愛子死後慘狀，其傷心、哀痛之情，實非筆墨所得形容
      ，足見其精神上所受之痛苦，自不可謂非鉅，另被告之教育程度為國中畢業，
      平日以養豬為業，家庭經濟狀況屬小康（見警訊筆錄所載）；原告則不識字，
      且未從事任何工作，共育有三男四女，其中三女林玉嫌早於幼年時期即已出養
      他人；另依稅捐機關檢送之歸戶財產查詢清單所示，被告擁有田地七筆、建地
      一筆及房屋二棟，並投資多家上市公司股票，至原告則查無不動產資料及兩造
      之其餘身分、地位、經濟能力等一切情狀，認原告所得請求之精神慰藉金以一
      百萬元為適當，是原告此部分之請求在此範圍以內者，核屬允當，應予准許，
      至其餘逾此部分之請求，則屬無據，不應准許。
  ２、扶養費部分：本件依前所述，原告既係被害人林大松之母，則依民法第一千一
      百十五條第一項之規定，被害人林大松對於原告自負有第一順序之扶養義務，
      乃被告竟不法侵害林大松致死，揆諸前開說明，原告自得請求被告賠償扶養費
      用，合先敘明。又原告係於民國十三年七月十八日出生，距林大松死亡之時即
      民國八十八年九月二十四日之時，已滿七十五歲乙節，有戶籍謄本一紙在卷可
      稽，是依內政部統計處所編印之八十七年度台灣省簡易生命表所載，其餘命為
      十．二七年（女性），從而原告僅請求四年之扶養費，經核自無不可。次按直
      系血親尊親屬須不能維持生活，始有受扶養之權利，此觀諸民法第一千一百十
      七條第一項、第二項之規定即知。經查：原告並無不動產，亦無薪資收入或存
      款乙節，業據原告供述明確，並有財政部台灣省中區國稅局虎尾稽徵所於民國
      八十九年十二月十九日以中區國稅虎尾資字第八九００一五一九五號函檢送之
      乙○○○之歸戶財產查詢清單一紙在卷可稽（附於本院卷），是其於提起本件
      訴訟之時既已年滿六十歲，依法已無勞動能力，則其既無職業又無固定收入或
      恆產，衡情自難期其能自行謀生或以其資產維持生活，從而自應認其已不能維
      持生活，而有受扶養之權利。又按扶養之程度，應按受扶養權利者之需要，與
      負扶養義務者之經濟能力及身分定之，民法第一千一百十九條定有明文，是本
      院審酌原告及其子女之家境、資產、身分及原告之年齡等情狀，認原告受扶養
      之程度應以八十八年度綜合所得稅所定扶養年滿七十歲之直系尊親屬之免稅額
      每人每年十萬八千元計算，較屬適當。雖原告主張應依八十三年度我國國民每
      人每年平均消費支出額十七萬九千三百四十五元計算其受扶養金額，惟查該金
      額係以各人所有消費之平均值計算，不論該消費是否必要均予列入，是比較言
      之，自應以前開綜合所得稅率所規定之親屬免稅額為標準較為客觀，爰依上開
      扶養年滿七十歲之直系尊親屬之免稅額即每人每年十萬八千元計算原告之扶養
      費。次查：原告之子女，除林大松外，尚有子女林汝、林玉花、林玉鳳、林樹
      、林大欉五人（另林玉嫌於民國四十一年即已出養他人）等情，業據原告供述
      明確，並有戶籍謄本在卷可資佐證，是依民法第一千一百十五條第一項第一款
      直系血親卑親屬之子女，皆有扶養父母之義務之規定及兩造均未舉出積極證據
      ，以證明原告之六名子女之經濟能力有所差異等情以觀，被害人林大松對扶養
      原告部分自應負六分之一之責，從而被告自亦僅須負擔六分之一之扶養費即足
      。是依上所述，原告請求被告一次給付四年之扶養費，經依霍夫曼式扣除中間
      利息計算後，原告得請求賠償之扶養費為六萬七千一百五十九元（其計算方式
      為108000×3.731037÷6＝67159元，元以下四捨五入）。從而原告上開扶養費
      之請求，於六萬七千一百五十九元之範圍內，為有理由，應予准許，至其餘逾
      此部分之請求，則為無理由，不應准許。
  ３、是綜上所述，原告所得請求之金額分別為精神慰藉金一百萬元、扶養費六萬七
      千一百五十九元，合計共為一百零六萬七千一百五十九元。
五、又按損害之發生或擴大，被害人與有過失者，法院得減輕賠償金額，或免除之，
    民法第二百十七條第一項亦定有明文。經查：本件事故之發生，依前所述，被告
    雖有過失，惟被害人林大松騎乘機車，於行經無號誌之交岔路口時，因疏未注意
    減速慢行，作隨時停車之準備，致於交岔路口內與被告所駕小貨車相撞，因而不
    治死亡，其自身亦與有過失至明，從而原告對被告請求本件損害賠償，自有過失
    相抵原則之適用。是本院審酌被告及被害人林大松上開過失之程度，認本件事故
    之發生，被害人林大松應負之責任較小，其過失責任應為百分之三十，另被告則
    應負擔另外之百分之七十之責任，亦即應減輕被告百分之三十之賠償責任，換言
    之，即原告僅得請求被告賠償前開金額之十分之七，從而依上開過失相抵之比例
    計算後，原告所得請求之金額應為七十四萬七千零十一元（即0000000×0.7=747
    011元，元以下四捨五入）。
六、是綜上所述，原告基於侵權行為之法律關係，請求被告給付伊七十四萬七千零十
    一元及自起訴狀繕本送達翌日即民國八十九年四月十一日起至清償日止，按週年
    利率百分之五計算之法定遲延利息部分，為有理由，應予准許，至其餘逾此部分
    之請求，則為無理由，應予駁回。
七、原告陳明願供擔保請求准予宣告假執行，經核其勝訴部分，因金額未逾一百萬元
    ，已不得上訴而確定，自無宣告假執行之必要；至其敗訴部分，則其假執行之聲
    請已因而失所附麗，自亦難准許，爰均駁回原告假執行之聲請。
八、本件事証已明確，兩造其餘攻擊、防禦方法及舉証，因與本判決判斷結果，不生
    影響，爰未逐一論述，併此敘明。
九、據上論結，本件原告之訴為一部有理由，一部無理由，爰依民事訴訟法第七十九
    條但書，判決如主文
中      華      民      國    九十      年      三      月    二十七    日
                                    臺灣高等法院臺南分院民事第二庭
                                        審判長法官  吳    志    誠
                                              法官  李    素    靖
                                              法官  李    文    賢
原告上訴利益如已逾新台幣一百萬元，得對本判決上訴，須於判決送達後廿日內向本
院提出上訴狀，未表明上訴理由者，應於上訴後廿日內，向本院提出理由書。
被告不得上訴。
中      華      民      國    九十      年      三      月    二十九    日
                                        法院書記官  邱    春    榮


司法院資訊處製作；財團法人民間司法改革基金會備份。
